---
title: "Taller 4 (IMSD1025|2-2024)"
subtitle: "Datos vectoriales con {sf}"
author: 'Dr. Francisco Zambrano'
format: 
  html:
    number-sections: false
    echo: false
    eval: true
    table-of-contents: true
lang: es
bibliography: "referencias.bib"
editor: source
---

## Descripción

En la primera parte del curso se familiarizó con R [@R2023], las principales estructuras de datos, como realizar indexación, conoció algunas funciones y pudo realizar algunos gráficos básicos; utilizando R base. Ahora, en el curso hemos empezado a trabajar en R con datos geoespaciales de tipo vectoriales y raster. Para manejar datos vectoriales utilizamos `{sf}` [@Pebesma2018] y para datos de tipo raster `{terra}`[@Hijmans2023]. En este taller trabajaremos con `{sf}`.

## Objetivo del taller

Familiarizarce con `{sf}` para crear datos vectoriales, asignarles SRC, transformar los SRC, leer y guardar archivos vectoriales desde/hacia el disco, y explorar la estructura de las capas.

## Instalar y cargar {sf}

Hasta el momento en el curso hemos trabajado con los paquetes que vienen inculidos en R base (stats, graphics, grDevices, utils, datasets, methods y base). Ahora empezaremos a trabajar con paquetes adicionales que no vienen instalados por defecto en `R`, por lo que deberá instalarlos y cargarlos en R. En este taller trabajaremos con `{sf}` para poder manejar datos espaciales vectoriales.

Para instala y cargar `{sf}` debe realizar lo siguiente:

```{r}
#| echo: true
#| eval: false

# instala {sf}
install.packages('sf')

# cargar {sf} en el entorno de R para poder utilizar 
# las funciones adicionales para manejo de datos vectoriales que contiene

library(sf)
```

## Data

Se proporcionan capas vectoriales con los que deberá trabajar en el taller, estas corresponden a estaciones de calidad de aire y capas de biodiversidad, ubicados en Chile.

El archivo comprimido (.zip) que contiene los archivos los debe descargar desde [acá](https://drive.google.com/file/d/13YYw8KDhEab3sLeMwOCcQ7Wk1WAUCojc/view?usp=sharing).

## ¿Qué debe entregar?

Deberá utilizar RStudio para crear un script, en donde resolverá cada uno de los ejercicios. Debe utilizar los comentarios (`#`) para hacer una descripción del ejercicio e incorporar cualquier información que ayude a entender lo realizado. A modo de ejemplo:

```{r}
#| eval: false
# Ejercicio 1:
# comentario explicando lo que se hace
{
  Aca va el script que resuelve el ejericio 1
  
}
```

Debe guardar el script con el nombre `taller4.R`. Los archivos los debe subir en el campus virtual en la sección `Actividades -> Evaluaciones -> Talleres -> Taller4`

## Fecha de entrega

Viernes 23 de septiembre hasta las 08:30am

## Referencias

::: {#refs}
:::

## Ejercicios

1.  (10pts) Cree un objeto `sfg` de tipo punto de dos, tres y cuatro dimensiones. Utilicé las coordenadas de latitud -36.25 y longitud -72.65 una elevación de 200 metros y una direccción de 90°. Revise la estructura del objeto creado utilizando la función `str`

```{r}
library(sf)
p1 <- st_point(c(-36.25,-72.65))
p2 <- st_point(c(-36.25,-72.65,200))
p3 <- st_point(c(-36.25,-72.65,200,90))
```

2.  (20pts) Utilice las siguientes coordenadas para crear los siguientes tipos de objetos `sfg`:\

-   `MULTIPOINT`\
-   `LINESTRING`\

Verifique que la clase y geometría del objeto es la correspondiente y haga un `plot` de cada objeto.

```{r}
#| echo: true
#| eval: true
df <- data.frame(
  latitud = c(-33.38991,-33.38959,-33.38929,-33.38893),
  longitud = c(-70.63500,-70.63468,-70.63435,-70.63396)
)
```

```{r}

# transforma data.frame en matrix 
dfm <- as.matrix(df) 

# multipoint 
mpt <- st_multipoint(dfm)

# linestring 
ls <- st_linestring(dfm)

class(mpt)
class(ls)
#plot(mpt)
#plot(ls)
```

3.  (20pts) Utilice las siguientes coordenadas para crear un objeto `sfg` de tipo `MULTILINESTRING` que contenga dos lineas. Verifique que la clase y geometría del objeto es la correspondiente y haga un `plot` de cada objeto.

```{r}
#| echo: true
#| eval: true
df <- data.frame(
  linea = c(rep('linea_1',4),rep('linea_2',4)),
  latitud = c(-33.38991,-33.38959,-33.38929,-33.38893,
              -33.38943,-33.38911,-33.38883,-33.38846),
  longitud = c(-70.63500,-70.63468,-70.63435,-70.63396,
               -70.63566,-70.63531,-70.63500,-70.63461)
)
```

```{r}
dfm <- as.matrix(df[,2:3]) #transforma en matrix
mls <- st_multilinestring( 
   list(dfm[1:4,],dfm[5:8,])
   )

class(mls)
#plot(mls)
```

4.  (20pts) Utilice las coordenadas en el `data.frame` `df_pol` para crear un objeto `sfg` de tipo `POLYGON`. Verifique que la clase y geometría del objeto es la correspondiente y haga un `plot` de cada objeto

```{r}
#| echo: true
#| eval: true
df_pol <- data.frame(
  latitud = c(-33.38943,-33.38911,-33.38959,-33.38991),
  longitud = c(-70.63566,-70.63531,-70.63468,-70.63500)
)
```

```{r}
df_polm <- as.matrix(df_pol)

# polygon
pol <- st_polygon(
  list(
    rbind(df_polm,df_polm[1,]))
  )

class(pol)
#plot(pol)
```

5.  (20pts) Utilice las coordenadas en el `data.frame` `df_mpol` para crear un objeto `sfg` de tipo `MULTIPOLYGON` que contenga dos polygonos. Verifique que la clase y geometría del objeto es la correspondiente y haga un `plot` de cada objeto.

```{r}
#| echo: true
#| eval: true
df_mpol <- data.frame(
  poligono = c(rep('poligono_1',4),rep('poligono_2',4)),
   latitud = c(-33.38943,-33.38911,-33.38959,-33.38991,
               -33.38883,-33.38846,-33.38893,-33.38929),
  longitud = c(-70.63566,-70.63531,-70.63468,-70.63500,
               -70.63500,-70.63461,-70.63396,-70.63435)
)
 
```

```{r}
df_mpolm <- as.matrix(df_mpol[,2:3])

mp <- st_multipolygon(
  list(
    list(
      rbind(df_mpolm[1:4,],df_mpolm[1,])
      ),
    list(
      rbind(df_mpolm[5:8,],df_mpolm[5,]) 
      ) 
    )
  )
class(mp)
#plot(mp)
```

6.  (20pts) Junte todas las geometrias anteriores en un objteo `sfg` de tipo `GEOMETRY COLLECTION`. Verifique que la clase y geometría del objeto es la correspondiente y haga un `plot` de cada objeto

```{r}
gc <- st_geometrycollection(list(mpt,ls,mls,pol,mp))
class(gc)
#plot(gc)

```

7.  (20pts) Utilice las función `st_sfc` para convertir los objetos `sfg` en tipo `sfc` (salvo para la geometry collection), luego utilice la función `st_sf` para crear un objeto `sf` que contenga todas las geometrias. Agregue una columna `nombre_geometria` a los atributos en donde se identifique el tipo de geometria (ej, multipoligono, multilinea, multipuntos,etc).

```{r}
mpt_sfc <- st_sfc(mpt)
ls_sfc <- st_sfc(ls) 
mls_sfc <- st_sfc(mls) 
pol_sfc <- st_sfc(pol)
mp_sfc <- st_sfc(mp) 

obj_sf <- st_sf(geometry= c(mpt_sfc,ls_sfc,mls_sfc,pol_sfc,mp_sfc))
obj_sf$nombre_geometria <- c('multipunto','linea','multilinea','polígono','multipolígono')
obj_sf
```

8.  (30pts) Las coordenadas siguientes corresponden a los puntos de ubicación de algunas estaciones meteorológicas automáticas (EMAs) en la región Metropolitana. Cree un objeto de tipo punto `sfg` para cada fila. Convierta todos los puntos en un objeto `sfc` y luego en un `sf` (revise la función `st_as_sf`).

```{r}
#| echo: true
#| eval: true
df <- data.frame(
  latitud = c(-33.70, -33.07, -33.12,-33.67, -33.70, -33.65, -33.67, -33.66, -33.86, -33.21),
  longitud = c(-71.37, -70.75, -70.83, -70.58, -70.70, -71.1, -70.92, -70.76, -70.63, -70.71)
)
```

Agregue una columna `nombre_ema` como atributo con los nombres de acuerdo al siguiente vector:

```{r}
#| echo: true
nombres_emas <- c("San Diego", "Huechúnb Ex Lampa", "Til til", "Pirque", "Buin", "Melipilla", "Talagante", "Lo Herrera", "Huelquen", "Colina")
```

```{r}
obj_sf <- st_as_sf(df,coords = c('longitud','latitud'))
obj_sf$nombre_ema <- nombres_emas
```

9.  (20pts) Al objeto `sf` anterior asígnele el sistema de referencia de coordenadas (SRC) geográficas, datum WGS84. Luego cree otro objeto en donde se transforme el SRC del objeto anterior a coordenadas UTM huso 19 Sur, datum WGS84.

```{r}
st_crs(obj_sf) <- 4326
obj_sf_nuevo <- st_transform(obj_sf,32719)
```

10. (30pts) Cargue las capas vectoriales que debe descargar de la sección `datos`. Para cada una de las capas, indique:

-   tipo de geometría
-   cantidad de variables y observaciones
-   sistema de referencia de coordenadas y código EPSG

```{r}
dir <- '/home/francisco/Descargas/capas/'
files <- list.files(dir,pattern = 'shp$',full.names = TRUE,recursive = TRUE)

bdide_owd_aefp <- read_sf(files[1])
bdide_owd_appd <- read_sf(files[2])
bdide_owd_azsl <- read_sf(files[3])
bio_apreseco <- read_sf(files[4])
bio_aprohica <- read_sf(files[5])
bio_fvega <- read_sf(files[6])
bio_psisos <- read_sf(files[7])
bio_snaspe <- read_sf(files[8])
```

```{r}
#| eval: false
st_geometry(bdide_owd_aefp)
st_geometry(bdide_owd_appd)
st_geometry(bdide_owd_azsl)
st_geometry(bio_apreseco)
st_geometry(bio_aprohica)
st_geometry(bio_fvega)
st_geometry(bio_psisos)
st_geometry(bio_snaspe)

dim(bdide_owd_aefp)
dim(bdide_owd_appd)
dim(bdide_owd_azsl)
dim(bio_apreseco)
dim(bio_aprohica)
dim(bio_fvega)
dim(bio_psisos)
dim(bio_snaspe)

st_crs(bdide_owd_aefp)
st_crs(bdide_owd_appd)
st_crs(bdide_owd_azsl)
st_crs(bio_apreseco)
st_crs(bio_aprohica)
st_crs(bio_fvega)
st_crs(bio_psisos)
st_crs(bio_snaspe)

```


11. (20pts) Transforme el sistema de referencia de coordenadas (SRC) de cada una de las capas al que corresponde al código EPSG:4326.

```{r}
bdide_owd_aefp <- st_transform(bdide_owd_aefp,4326)
bdide_owd_appd <- st_transform(bdide_owd_appd,4326)
bdide_owd_azsl <- st_transform(bdide_owd_azsl,4326)
bio_apreseco <- st_transform(bio_apreseco,4326)
bio_aprohica <- st_transform(bio_aprohica,4326)
bio_fvega <- st_transform(bio_fvega,4326)
bio_psisos <- st_transform(bio_psisos,4326)
bio_snaspe <- st_transform(bio_snaspe,4326)
```

12. (30pts) Para la capa `biodi_snaspe_2021` seleccione las áreas protegidas ubicadas en la región Metropolitana. Muestre el `data.frame` para las geometrias seleccionadas, para ellas seleccione las columnas de `categoria` y `nom_unidad`. Guarde el resultado en un archivo `.csv` llamado `areas_protegidad_RM.csv`. Guárdelo con configuración latina.

```{r}
l <- bio_snaspe$region == "Metropolitana"
bio_snaspe_metro <-bio_snaspe[l,c('categoria','nom_unidad')]

dir <- tempdir()
write_sf(bio_snaspe_metro,file.path(dir,'areas_protegidad_RM.csv'))
```

13. (20pts) Guarde la capa resultante anterior en el disco en formato geopackage con el nombre `areas_protegidad_RM.gpkg`.

```{r}
write_sf(bio_snaspe_metro,file.path(dir,'areas_protegidad_RM.gpkg'))

```

<!-- 14. (30pts) Respecto a la capa de `fuentes puntuales contaminantes`, seleccione las que emiten Dioxido de Carbono y se encuentran en la región Metropolitana. Guarde el resultado en un archivo geopackage llamado `fuentes_pun_cont_RM_CO2.gpkg`. -->

<!-- ```{r} -->

<!-- ``` -->

