---
title: "Test 2"
subtitle: "Introducción a R"
author: "Dr. Francisco Zambrano"
format: pdf
editor: visual
---

1.  ¿Cuál es la diferencia entre un vector atómico y un vector tipo lista? \newline \newline \newline

2.  ¿Cuáles son los tipos de datos principales en R? \newline \newline \newline

3.  ¿Cuáles son los tipos de datos derivados en R? \newline \newline \newline

Considere la siguiente matrix

```{r}
set.seed(432)
m <- matrix(round(runif(25,0,100)),nrow=5)
m
```

4.  ¿Qué obtendré al correr en R `m[1:2,4:5]` y a que clase de objeto corresponde? \newline \newline \newline

5.  ¿Qué clase de objeto obtendre al correr en R `m[,4,drop=FALSE]` \newline \newline \newline

6.  ¿Las matrices en R pueden tener nombre de filas y/o columnas? \newline \newline \newline

7.  ¿Cuál es la diferencia entre un objeto de clase `data.frame` y uno de tipo `matrix`? \newline \newline \newline

Considere el siguiente objeto de tipo `data.frame`

```{r}
ir <- iris[sample(1:150,5),]
ir
```

8.  ¿Qué devolverá el siguiente comando en `R` `ir$Sepal.Width`? \newline \newline \newline

9.  ¿Que devolverá el siguiente comando en `R` `ir['Species']`? \newline \newline \newline

10. ¿Que devolverá el siguiente comando en `R` `ir[3,5]`?
