---
title: "Taller 5 (IMSE1017)"
subtitle: "Datos raster con {terra}"
author: 'Dr. Francisco Zambrano'
format: 
  html:
    number-sections: false
    echo: false
    eval: false
    table-of-contents: true
lang: es
bibliography: "referencias.bib"
editor: source
---

## Descripción

En la primera parte del curso se familiarizó con R [@R2023], las principales estructuras de datos, como realizar indexación, conoció algunas funciones y pudo realizar algunos gráficos básicos; utilizando R base. Ahora, en el curso hemos empezado a trabajar en R con datos geoespaciales de tipo vectoriales y raster. Para manejar datos vectoriales utilizamos `{sf}` [@Pebesma2018] y para datos de tipo raster `{terra}`[@Hijmans2023]. En este taller trabajaremos con `{terra}`.

## Objetivo del taller

Familiarizarce con `{terra}` para crear datos raster, asignarles SRC, transformar los SRC, leer y guardar archivos rasters desde/hacia el disco, y explorar su estructura.

## Instalar y cargar {terra}

Hasta el momento en el curso hemos trabajado con los paquetes que vienen inculidos en R base (stats, graphics, grDevices, utils, datasets, methods y base). Ahora empezaremos a trabajar con paquetes adicionales que no vienen instalados por defecto en `R`, por lo que deberá instalarlos y cargarlos en R. En este taller trabajaremos con `{terra}` para poder manejar datos espaciales rasters.

Para instala y cargar `{terra}` debe realizar lo siguiente:

```{r}
#| echo: true
#| eval: false

# instala {terra}
install.packages('terra')

# cargar {terra} en el entorno de R para poder utilizar 
# las funciones adicionales para manejo de datos vectoriales que contiene

library(terra)
```

## Data

Se proporcionan capas rastesr con los que deberá trabajar en el taller, estas corresponden a estaciones de calidad de aire y capas de biodiversidad, ubicados en Chile.

El archivo comprimido (.zip) que contiene los archivos los debe descargar desde [acá](https://drive.google.com/file/d/13YYw8KDhEab3sLeMwOCcQ7Wk1WAUCojc/view?usp=sharing).

## ¿Qué debe entregar?

Deberá utilizar RStudio para crear un script, en donde resolverá cada uno de los ejercicios. Debe utilizar los comentarios (`#`) para hacer una descripción del ejercicio e incorporar cualquier información que ayude a entender lo realizado. A modo de ejemplo:

```{r}
#| eval: false
# Ejercicio 1:
# comentario explicando lo que se hace
{
  Aca va el script que resuelve el ejericio 1
  
}
```

Debe guardar el script con el nombre `taller4.R`. Los archivos los debe subir en el campus virtual en la sección `Actividades -> Evaluaciones -> Talleres -> Taller4`

## Fecha de entrega

Viernes 10 de noviembre hasta las 10:00am

## Referencias

::: {#refs}
:::

## Ejercicios

1. (30pts) Cree un objeto llamdo `r` de tipo `spatRaster` que tenga una extensión entre las latitudes 33°30' y 32°30' Sur; y entre las longituded 70°40' y 69°40 Oeste. Indique:

- las unidades
- la resolución espacial
- cantidad de filas y columnas
- el sistema de referencia de coordenadas

```{r}
library(terra)
r <- rast(ymax=-69.66667,ymin=-70.66667, xmax = -32.50,xmin=-33.50)
```

2. (30pts) Cree un objeto llamdo `r` de tipo `spatRaster` que tenga una extensión entre las latitudes 33°30' y 32°30' Sur; y entre las longituded 70°40' y 69°40 Oeste. El raster debe tener 10 filas y 5 columnas; y debe tener como valores en las celdas los números del 1 al 50. 

```{r}
r <- rast(xmax=-69.66667,xmin=-70.66667, ymax = -32.50,ymin=-33.50,ncol=5,nrow=10)
```

3.- (30pts) Cree un raster que tenga una extensión entre 350.000m y 450.000m Este y 6.400.00m y 6.500.000m Norte (UTM EPSG:32719). Que tenga 10 filas y 10 columnas. Agregue los valores a cada celda del 100 al 1.

```{r}
r <- rast(xmin =350000, xmax=450000,ymin=6400000,ymax=6500000,crs = "EPSG:32719",
          ncol=10,nrow=10)
values(r) <- 100:1
plot(r)
text(r)

```

4.- (30pts) Cree un raster de tres capas, que tenga 3 filas y 3 columnas. Los pixeles de la primera capa debe tener los valores 1 a 9, de la segunda de 10 a 18 y la tercera de 19 a 27.

```{r}
r <- rast(nrow=3,ncol=3,nlyr=3)
values(r) <- c(1:9,10:18,19:27)
```

5.- (20pts) Haga la suma de las tres capas de él raster de la pregunta anterior. Guarde el resultado en un nuevo raster. Hagua un plot del raster y muestre los valores en cada celda.

```{r}

r2 <- sum(r)
```

6.-
