---
title: "Taller 1: Ejercicios R base"
subtitle: "Uso Avanzado de Sistemas de Información Geográfica"
institute: "Escuela de Ingeniería en Medio Ambiente, Universidad Mayor"
author: "Dr. Francisco Zambrano"
date: "2024-08-19"
lang: "es"
execute:
  echo: true
  eval: true
format:
  html:
    number-sections: true
    number-depth: 3
    smooth-scroll: true
    code-fold: show
    toc: true
    html-math-method: katex
    self-contained: true
---

<!-- ## Lo básico -->

<!-- 1. Escriba un programa en R para crear una secuencia de números del 20 al 50 y encuentre la media de los números del 20 al 60 y la suma de los números del 51 al 91. -->

<!-- ```{r} -->
<!-- seq(20,50) -->
<!-- mean(20:60) -->
<!-- sum(51:91) -->
<!-- ``` -->

<!-- 2. Escriba un programa en R para crear una curva de campana de una distribución normal aleatoria -->

<!-- ```{r} -->
<!-- n <- rnorm(10000, 500, 100) -->
<!-- hist(n) -->
<!-- ``` -->

<!-- 3. Escriba un programa R para crear una lista de elementos usando vectores, matrices y funciones. Imprime el contenido de la lista. -->

<!-- ```{r} -->
<!-- l = list( -->
<!--   c(1, 2, 2, 5, 7, 12),   -->
<!--   month.abb, -->
<!--   matrix(c(3, -8, 1, -3), nrow = 2), -->
<!--   asin -->
<!-- ) -->
<!-- l -->
<!-- ``` -->

<!-- 4. Escriba un programa en R para crear una matriz de 5 x 4, una matriz de 3 x 3 con etiquetas y rellene la matriz por filas y una matriz de 2 x 2 con etiquetas y rellene la matriz por columnas. -->

<!-- ```{r} -->
<!-- m1 <- matrix(1:20, nrow=5, ncol=4) -->
<!-- m1 -->
<!-- cells <- c(1,3,5,7,8,9,11,12,14) -->
<!-- rnames <- c("Row1", "Row2", "Row3") -->
<!-- cnames <- c("Col1", "Col2", "Col3") -->
<!-- m2 <- matrix(cells, nrow=3, ncol=3, byrow=TRUE, dimnames=list(rnames, cnames)) -->
<!-- m2 -->
<!-- m3 <- matrix(cells, nrow=3, ncol=3, byrow=FALSE, dimnames=list(rnames, cnames)) -->
<!-- m3 -->
<!-- ``` -->

<!-- 5. Escriba un programa R para crear un `data.frame` que contenga detalles (genero, edad, rut, dirección, profesión) de 5 empleados y muestre un resumen de los datos. -->

<!-- ```{r} -->
<!-- empleados <- data.frame(Nombre=c("Joaquin","Josefina","Israel", "Esteban","Claudio"), -->
<!--                       Genero = c("M","F","M","M","M"), -->
<!--                       Edad = c(23,22,25,26,32), -->
<!--                       Designation=c("CEO","CTO","Ejecutivo","CEO","Data Scientist"), -->
<!--                       SSN = c("123-34-2346","123-44-779","556-24-433","123-98-987","679-77-576") -->
<!--                       ) -->
<!-- summary(empleados) -->
<!-- ``` -->


## Vectores

Escriba un script en R para resolver lo siguiente:

1.  Crear un vector de un tipo y una longitud específicos. Cree vectores de tipos numéricos, complejos, lógicos y de caracteres de longitud 10.

```{r}
# Alternativa 1
x <- vector("numeric", 5)
x
c <- vector("complex", 5)
c
l <- vector("logical", 5)
l
chr <- vector("character", 5)
chr

# Alternativa 2
# vector numérico
v1 <- 1:10
#vector lógico
v2 <- c(TRUE, FALSE, TRUE, TRUE)
#vector complejo
v3 <- c(1+1i,2-3i,4+1i)
#vector de caracter
v4 <- c('a','z','d','t')
```

2. Sumar dos vectores de tipo entero y longitud 5.

```{r}
x <- c(10, 20, 30, 40, 50)
y <- c(20, 10, 40, 35, 10)
x
y
z = x + y
z
```

3. Calcular la suma, la media y el producto de un vector con 10 elementos.

```{r}
x <- c(10, 20, 30, 32, 45, 50, 70, 80, 87, 100)
sum(x)
mean(x)
prod(x)
```

4. Calcular la suma, la media y el producto de un vector con 10 elementos y que tenga 3 valores NA, ignore elementos como NA o NaN.

```{r}
x <- rnorm(10)
x[sample(1:10,2)] <- NA
x
#una forma
mean(x,na.rm = TRUE)
sum(x,na.rm  =TRUE)
prod(x,na.rm = TRUE)

#2da forma utilizando na.omit, que omite los NA de un vector o data.frame

x <- na.omit(x)
mean(x)
sum(x)
prod(x)
```

5. Ordenar un vector con ocho elementos en orden ascendente y descendente.

```{r}
x
sort(x)
sort(x,decreasing = TRUE)
```

6. Probar si el vector `[1, 2, 5, 25, 35, 32]` dado contiene el elemento `5` específico.

```{r}
x <- c(1, 2, 5, 25, 35, 32)

5 %in% x
```

7. Encontrar el segundo valor más alto en un vector numérico dado que contiene 10 elementos.

```{r}
x <- round(rnorm(10)*10)
sort(x,decreasing = TRUE)[2]
```

8. Encontrar el enésimo valor más alto en un vector numérico dado que contiene 10 elementos.

```{r}
n <- 5 #n esimo
sort(x,decreasing = TRUE)[n]
```

<!-- 9. Escriba un programa en R para convertir la(s) columna(s) dada(s) de el `data.frame` `iris` en un vector. -->

<!-- ```{r} -->
<!-- v1 <- iris$Sepal.Length -->
<!-- v2 <- iris$Sepal.Width -->
<!-- v3 <- iris$Species -->
<!-- ``` -->

<!-- 10. Escriba un programa R para encontrar los elementos de un vector dado `v1 <- 1:5` que no están en otro vector dado `v2 <- 3:7`.  -->

<!-- ```{r} -->
<!-- v1 <- 1:5 -->
<!-- v2 <- 3:7 -->
<!-- v1;v2 -->

<!-- #los elementos de v1 que no estan en v2 -->
<!-- v1[!(v1 %in% v2)] -->

<!-- #los elementos de v2 que no estan en v1 -->
<!-- v2[!(v2 %in% v1)] -->

<!-- ``` -->

<!-- 11. Escriba un programa en R para invertir el orden del vector dado `x <- 1:10`. -->

<!-- ```{r} -->
<!-- x <- 1:10 -->
<!-- rev(x) -->
<!-- ``` -->

<!-- 12. Escriba un programa en R para crear un vector numérico con 8 elementos y determine la longitud y la dimensión del vector. -->

<!-- ```{r} -->
<!-- x <- 1:10 -->
<!-- length(x) -->
<!-- dim(x) -->
<!-- ``` -->

<!-- 13. Escriba un programa R para probar si el valor del octavo elemento de un vector dado `v <- 5:14` es mayor que 10 o no. Devuelve `TRUE` o `FALSE`. -->

<!-- ```{r} -->
<!-- v <- 5:14 -->
<!-- v[8] -->
<!-- v[8] > 10 -->
<!-- ``` -->

<!-- 14. Escriba un programa en R para sumar 3 a cada elemento en un vector dado `v <- 1:5`. Imprime el vector original y el nuevo. -->

<!-- ```{r} -->
<!-- v <- 1:5 -->
<!-- v + 3 -->
<!-- ``` -->

<!-- 15. Escriba un programa en R para crear un vector usando el operador `:` y la función `seq()`. -->

<!-- ```{r} -->
<!-- v1 <- 1:10 -->
<!-- v1 -->
<!-- v2 <- seq(1,10,2) -->
<!-- v2 -->
<!-- ``` -->

<!-- ## Matrices -->

<!-- 1. Escriba un programa en R para crear una matriz en blanco. -->

<!-- ```{r} -->
<!-- matrix(nrow=10,ncol=10) -->
<!-- ``` -->

<!-- 2. Escriba un programa en R para crear una matriz tomando como entrada un vector dado de números `v <- 1:9`. Muestre la matriz. -->

<!-- ```{r} -->
<!-- v <- 1:9 -->
<!-- matrix(v,3,3) -->
<!-- ``` -->

<!-- 3. Escriba un programa en R para crear una matriz que tome un vector dado de números como entrada `v1 <- 1:9` y defina los nombres de columna y fila. Muestre la matriz. -->

<!-- ```{r} -->
<!-- v1 <- 1:9 -->
<!-- m <- matrix(v1,3,3,dimnames = list(c('fila','fila2','fila3'),c('col1','col2','col3'))) -->
<!-- m -->
<!-- ``` -->

<!-- 4. Escriba un programa en R para crear dos matrices de 2x3, luego sume, reste, multiplique y divida las matrices. -->

<!-- ```{r} -->
<!-- m1 <- matrix(1:6,2,3) -->
<!-- m2 <- matrix(6:1,2,3) -->
<!-- m1 -->
<!-- m2 -->
<!-- m1+m2 -->
<!-- m1-m2 -->
<!-- m1*m2 -->
<!-- m1/m2 -->
<!-- ``` -->

<!-- 5. Escriba un programa en R para crear una matriz de correlación a partir de un `data.frame` del mismo tipo de datos. -->

<!-- ```{r} -->
<!-- cor(mtcars) -->
<!-- ``` -->

<!-- 6. Escriba un programa R para encontrar el índice de fila y columna de valor máximo y mínimo en una matriz dada. -->

<!-- ```{r} -->

<!-- m <- matrix(sample(1:100,9),3,3) -->
<!-- which(m == max(m),arr.ind = TRUE) -->
<!-- which(m == min(m),arr.ind = TRUE) -->

<!-- ``` -->

<!-- 7. Escriba un programa R para concatenar dos matrices dadas de la misma columna pero filas diferentes. -->

<!-- ```{r} -->

<!-- m1 <- matrix(sample(1:100,12),3,4) -->
<!-- m2 <- matrix(sample(1:100,20),5,4) -->

<!-- rbind(m1,m2) -->
<!-- ``` -->

<!-- 8. Escriba un programa R para concatenar dos matrices dadas de la misma filas pero columnas diferentes. -->

<!-- ```{r} -->

<!-- m1 <- matrix(sample(1:100,12),4,3) -->
<!-- m2 <- matrix(sample(1:100,20),4,5) -->

<!-- cbind(m1,m2) -->
<!-- ``` -->

<!-- ## Factores -->

<!-- 1. Escriba un programa R para encontrar los niveles del factor de un vector dado `iris$Species`. -->

<!-- ```{r} -->
<!-- levels(iris$Species) -->
<!-- ``` -->

<!-- 2. Escriba un programa R para cambiar el primer nivel de un factor con otro nivel de un factor dado. -->

<!-- ```{r} -->
<!-- letras <- factor(sample(letters[1:5],40,replace = TRUE)) -->

<!-- levels(iris$Species)[1] <- levels(letras)[1] -->
<!-- levels(iris$Species) -->
<!-- ``` -->

<!-- 3. Escriba un programa en R para crear un factor ordenado a partir de datos que consisten en los nombres de los meses. -->

<!-- ```{r} -->
<!-- f <- factor(month.name, levels = month.name) -->
<!-- f -->
<!-- ``` -->

<!-- 4. Escriba un programa `R` para extraer los cinco niveles de factor creados a partir de una muestra aleatoria de las `letters` (parte de base R). -->

<!-- ```{r} -->
<!-- letras <- factor(letters[sample(1:5,20,replace = TRUE)]) -->
<!-- levels(letras) -->
<!-- ``` -->

<!-- 5. Escriba un programa en R para crear un factor correspondiente al conjunto de datos de la altura de las mujeres, que contenga la altura y el peso de una muestra de mujeres. -->

<!-- ```{r} -->
<!-- data <- women -->
<!-- data -->
<!-- height_f = cut(women$height,3) -->
<!-- table(height_f) -->
<!-- ``` -->


