---
title: "Taller 10: Recuperativo"
author: "Dr. Francisco Zambrano"
date: "`r Sys.Date()`"
format: html
lang: es
execute:
  echo: true
  eval: true
editor: source
---

## Datos

Para la evaluación debe trabajar con los siguientes datos geoespaciales.

  - `Cuencas_BNA:` Corresponden a las cuencas hidrográficas que se encuentran en Chile.
  - `Estaciones Chile:` red de estaciones climáticas en Chile.
  - `CHELSA_pr_v2.1_20190101.tif:` precipitación acumulada mensual para el mes de enero del año 2019 en Chile. 
  - `CHELSA_tas_v2.1_20190101.tif:` temperatura promedio mensual para el mes de enero del año 2019 en Chile.
  
Los datos los debe descargar desde [acá](https://drive.google.com/file/d/1Xhf_1FFfTnrLRe31zlOsumP2BFlb-l08/view?usp=sharing)

## Cree un script en R que permita resolver lo siguiente:

1.  (10 pts) Cargar en R el archivo "Cuencas_BNA.shp" y asignarlo al objeto "cuencas".

```{r}
library(sf)
cuencas <- read_sf('../data/cuencas_Chile/Cuencas_BNA.shp')
```

2.  (10 pts) Cargar en R el archvio "estaciones_chile.shp" y asignarlo al objeto "estaciones"

```{r}
estaciones <- read_sf('../data/estaciones_chile/estaciones_chile.shp')
```

3.  (10 pts) Cargar en R el archvio "CHELSA_pr_v2.1_20190101.tif" y asignarlo al objeto "prec" (precipitación acumulada mensual enero 2019).

```{r}
library(terra)
prec <- rast('../data/CHELSA_pr_v2.1_20190101.tif')
```

4.  (10 pts) Cargar en R el archvio "CHELSA_tas_v2.1_20190101.tif" y asignarlo al objeto "temp" (temperatura promedio mensual enero 2019).

```{r}
temp <- rast('../data/CHELSA_tas_v2.1_20190101.tif')
```

5.  (30 pts) Obtenga la cantidad de geometrias, cantidad de variables (y sus nombres) y sistema de referencia de coordenadas de los objetos vectoriales anteriores.

```{r}

#cantidad de geometrias
length(st_geometry(cuencas))
length(st_geometry(estaciones))

# cantidad de variables
# menos uno por que la columna geometria no cuenta como variable
ncol(cuencas) - 1
ncol(estaciones) - 1

# nombres de las variables
names(cuencas)
names(estaciones)

# sistema de referencia de coordenadas
st_crs(cuencas)
st_crs(estaciones)

# codigo epsg
st_crs(cuencas)$epsg
st_crs(estaciones)$epsg
```

6.  (30 pts) Obtenga la resolución, número de columnas, número de filas, sistema de referencia de coordenadas de los objetos raster anteriores.

```{r}
#resolución
res(prec)
res(temp)

#número de filas
nrow(prec)
nrow(temp)

#Sistema de referencia de coordenadas

crs(prec)
crs(temp)
```

7.  (40 pts) Haga un "crop" y "mask" de los datos raster para la cuenca del `Río Maipo`. Elimine las filas o columnas con NAs en los bordes del raster si es necesario.

```{r}
cuenca_maipo <- cuencas[cuencas$NOM_CUEN == "Rio Maipo",]

#transforma SRC de vectorial a raster
cuenca_maipo <- st_transform(cuenca_maipo,st_crs(prec))

# hace el crop, mask y trim
prec_maipo <- crop(prec,cuenca_maipo)
prec_maipo <- mask(prec_maipo,cuenca_maipo)
plot(prec_maipo)

# hace el crop, mask y trim
temp_maipo <- crop(temp,cuenca_maipo)
temp_maipo <- mask(temp_maipo,cuenca_maipo)
plot(temp_maipo)
```

8.  (30 pts) Seleccione las estaciones climáticas que se encuentran en la cuenca asignada. Asigne el resultado a "estaciones_cuenca".

```{r}
# cambio SRC de estaciones a la del raster de precipitación
estaciones <- st_transform(estaciones,st_crs(prec))
estaciones_cuenca <- st_intersection(estaciones,cuenca_maipo)
```

9.  (30 pts) Una los dos raster en un raster multicapa en donde la primera capa sea precipitación y la segunda temperatura; asígnelo al objeto "prec_temp".

```{r}
prec_temp <- c(prec_maipo,temp_maipo)
names(prec_temp) <- c('precipitacion','temperatura')
plot(prec_temp)
```

10.  (50 pts) Extraiga los valores de precipitación y temperatura en la ubicación de las estaciones. El resultado asignelo al objeto "prec_temp_ex".

```{r}
prec_temp_ex <- extract(prec_temp,estaciones_cuenca)
```

11.  (40 pts) Cree buffers de 1000m para la estaciones que se encuentran en la cuenca, asignelo al objeto "buffer_estaciones".

```{r}
buffer_estaciones <- st_buffer(estaciones_cuenca,1000)
plot(buffer_estaciones$geometry)
```

12.  (20 pts) Guarde el raster cortado y enmascarado con el nombre "precipitacion_temperatura_cuenca\_{nombre_cuenca}.tif"

```{r}
#| eval: false
writeRaster(prec_temp,'../../data/precipitacion_temperatura_cuenca_limari.tif')
```

13.  (20pts) Guarde la cuenca seleccionada como "cuenca\_{nombre_cuenca}.shp"

```{r}
#| eval: false
write_sf(cuenca_limari,'../../data/cuenca_limari.shp')
```

14. (20 pts) Guarde las estaciones seleccionadas como "estaciones_cuenca\_{nombre_cuenca}.shp"

```{r}
#| eval: false
write_sf(estaciones_cuenca,'estaciones_cuenca_limari.shp')
```

15. (20 pts) Guarde el buffer de las estaciones como "buffer_estaciones_cuenca\_{nombre_cuenca}.shp"

```{r}
#| eval: false
write_sf(buffer_estaciones,'../../data/buffer_estaciones_cuenca_limari.shp')
```
