---
title: "Taller 5: Datos raster con {terra}"
subtitle: "Uso Avanzado de Sistemas de Información Geográfica"
institute: "Escuela de Ingeniería en Medio Ambiente, Universidad Mayor"
author: "Dr. Francisco Zambrano"
date: "2024-09-23"
lang: "es"
execute:
  echo: true
  eval: true
format:
  html:
    number-sections: true
    number-depth: 3
    smooth-scroll: true
    code-fold: true
    toc: true
    html-math-method: katex
    self-contained: true
---

# Descripción


En la primera parte del curso se familiarizó con R [@R2023], las principales estructuras de datos, como realizar indexación, conoció algunas funciones y pudo realizar algunos gráficos básicos; utilizando R base. Ahora, en el curso hemos empezado a trabajar en R con datos geoespaciales de tipo vectoriales y raster. Para manejar datos vectoriales utilizamos `{sf}` y para datos de tipo raster `{terra}`. En este taller trabajaremos con `{terra}`.


## Descripción datos


+ dem_chile.tif : datos de elevación para chile
+ temp_chile.tif: datos de temperatura promedio mensual para chile (1990-2020)
+ prec_chile.tif: datos de precipitación acumulada mensual para chile (1990-2020)

# Objetivo del taller

Familiarizarce con `{terra}` para crear datos raster, asignarles SRC, transformar los SRC, leer y guardar archivos rasters desde/hacia el disco, y explorar su estructura.


# Instalar y cargar {terra}

Hasta el momento en el curso hemos trabajado con los paquetes que vienen inculidos en R base (stats, graphics, grDevices, utils, datasets, methods y base). Ahora empezaremos a trabajar con paquetes adicionales que no vienen instalados por defecto en `R`, por lo que deberá instalarlos y cargarlos en R. En este taller trabajaremos con `{terra}` para poder manejar datos espaciales rasters.


Para instala y cargar `{terra}` debe realizar lo siguiente:

```{r}
#| eval: false
# instala {terra}
install.packages('terra')
 
# cargar {terra} en el entorno de R para poder utilizar 
# las funciones adicionales para manejo de datos vectoriales que contiene
 
library(terra)
```

## Data


Se proporcionan capas rasters con los que deberá trabajar en el taller, estas corresponden a datos de elevación, temperatura y precipitacipón.


# ¿Qué debe entregar?

Deberá utilizar RStudio para crear un script, en donde resolverá cada uno de los ejercicios. Debe utilizar los comentarios (`#`) para hacer una descripción del ejercicio e incorporar cualquier información que ayude a entender lo realizado. A modo de ejemplo:

```{r}
#| eval: false
# Ejercicio 1:
# comentario explicando lo que se hace
{
 Aca va el script que resuelve el ejericio 1
  
}
```


Debe guardar el script con el nombre `taller5.R`. Los archivos los debe subir en el campus virtual en la sección `Actividades -> Evaluaciones -> Talleres -> Taller5`


# Fecha de entrega

Lunes 30 de septiembre hasta las 08:30am


# Ejercicios


1.- Cree un objeto llamdo `r` de tipo `spatRaster` que tenga una extensión entre las latitudes 33°30' y 32°30' Sur; y entre las longituded 70°40' y 69°40 Oeste. Indique:


- las unidades

- la resolución espacial

- cantidad de filas y columnas

- el sistema de referencia de coordenadas

```{r}
library(terra)
lat <- c(-33-30/60, -32-30/60)
lon <- c(-70 - 40/60,-69-40/60)

r <- rast(xmin = lon[1],xmax=lon[2],
          ymin=lat[1],ymax = lat[2])

# unidades en grados

#resolución
res(r)

#- cantidad de filas y columnas
dim(r)

#- el sistema de referencia de coordenadas

crs(r)

```

2.- Cree un objeto llamdo `r` de tipo `spatRaster` que tenga una extensión entre las latitudes 33°30' y 32°30' Sur; y entre las longituded 70°40' y 69°40 Oeste. El raster debe tener 10 filas y 5 columnas; y debe tener como valores en las celdas los números del 1 al 50. 

```{r}
lat <- c(-33-30/60,-32-30/60)
lon <- c(-70-40/60,-69-40/60)

r <- rast(xmin = lon[1],xmax = lon[2],
          ymin = lat[1],ymax = lat[2],
          nrow = 10,ncol = 5, vals = 1:50)
```

3.- Cree un raster que tenga una extensión entre 350.000m y 450.000m Este y 6.400.000m y 6.500.000m Norte (UTM EPSG:32719). Que tenga 10 filas y 10 columnas. Agregue los valores a cada celda del 100 al 1. Haga un plot del raster y muestre los valores en la celdas.

```{r}
r <- rast(xmin = 350000,xmax = 450000,
          ymin=6400000,ymax = 6500000,
          nrow = 10, ncol = 10,vals = 100:1)
plot(r)
text(r)

```


4.- Cree un raster de tres capas, que tenga 3 filas y 3 columnas. Los pixeles de la primera capa debe tener los valores 1 a 9, de la segunda de 10 a 18 y la tercera de 19 a 27.

```{r}
#forma 1 
r <- rast(nrow=3,ncol=3)
r3 <- c(r,r,r)
values(r3) <- 1:27
par(mfrow=(c(1,3)))

#forma 2
a <- array(data=1:27,dim =c(3,3,3))
r3_v2 <-rast(a)

plot(r3[[1]])
text(r3[[1]])
plot(r3[[2]])
text(r3[[2]])
plot(r3[[3]])
text(r3[[3]])


```


5.- Haga la suma de las tres capas de él raster de la pregunta anterior. Guarde el resultado en un nuevo raster. Cree un plot del raster y muestre los valores en cada celda.

```{r}
#forma 1
sumr3 <- sum(r3)

#forma 2
sumr3_v2 <- app(r3,sum)

par(mfrow=c(1,2))
plot(sumr3);text(sumr3)
plot(sumr3_v2);text(sumr3_v2)

```

6.-Para el raster de la pregunta anterior aplique a cada celda la raiz cuadrada (`sqrt`) y guarde el raster en un objeto nuevo. Guarde el objeto raster en disco con el nombre `r_sqrt.tif`.

```{r}
#forma 1
sqrtr3 <- sqrt(sumr3)

#forma 2 
sqrtr3_v2 <- app(sumr3,sqrt)

par(mfrow=c(1,2))
plot(sqrtr3);text(sqrtr3)
plot(sqrtr3_v2);text(sqrtr3_v2)

```


7.- De los archivos raster que descargó en la sección data. Indique para cada uno de los archivos raster lo siguiente:


- Sistema de Referencia de Coordenadas

- Número de filas y columnas

- Resolución espacial

- Número de capas (layers)

- Haga un plot de cada raster.

```{r}
dem <- rast('../data/capas_raster/dem_chile.tif')
prec <- rast('../data/capas_raster/prec_chile.tif')
temp <- rast('../data/capas_raster/temp_chile.tif')
```

```{r}
#- Sistema de Referencia de Coordenadas

crs(dem,describe = TRUE)
crs(prec,describe = TRUE)
crs(temp,describe = TRUE)

#- Número de filas y columnas

dim(dem)
dim(prec)
dim(temp)

#- Resolución espacial
res(dem)
res(prec)
res(temp)

#- Número de capas (layers)
nlyr(dem)
nlyr(prec)
nlyr(temp)

par(mfrow = c(1,3))
plot(dem)
plot(prec)
plot(temp)
```


8.- Para las capas de temperatura y precipitación extraiga los meses de diciembre y guardelo en un objeto nuevo en R.

```{r}
temp_dic <- subset(temp,12)
prec_dic <- subset(prec,12)
```


9.- Para los meses de diciembre de la pregunta anterior, reproyectelas a coordenadas UTM huso 19 Sur y guardelas con los nombres "precipitacion_chile_diciembre_utm.tif" y "temperatura_chile_diciembre_utm.tif"

```{r}
temp_dic_proj <- project(temp_dic,'EPSG:32719')
prec_dic_proj <- project(prec_dic,'EPSG:32719')

writeRaster(temp_dic_proj,'../data/capas_raster/temp_dic_proj.tif')
writeRaster(prec_dic_proj,'../data/capas_raster/prec_dic_proj.tif')
```

