---
title: "Taller 3: Manipulación de datos en R"
subtitle: "Uso Avanzado de Sistemas de Información Geográfica"
institute: "Escuela de Ingeniería en Medio Ambiente, Universidad Mayor"
author: "Dr. Francisco Zambrano"
date: "2024-09-16"
lang: "es"
execute:
  echo: true
  eval: true
format:
  html:
    number-sections: true
    number-depth: 3
    smooth-scroll: true
    code-fold: true
    toc: true
    html-math-method: katex
    self-contained: true
---

# ¿Qué debe entregar?

Debeŕá utilizar RStudio para crear un script, en donde resolverá cada uno de los ejercicios. Debe utilizar los comentarios (#) para la descripción del ejercicio e incorporar cualquier texto que ayude a entender lo realizado. A modo de ejemplo:

```{r}
#| eval: false
Código

# Ejercicio 1:
# comentario explicando lo que se hace
 
  Aca va el script que resuelve el ejericio 1

```



# Ejercicios:


1- Cargue cada uno de los archivos delimitados por coma (.csv) en un objeto en R con el nombre del archivo sin considerar la extensión (.csv)

```{r}
paises <- read.csv2('../data/paises.csv')
atmosfera <- read.csv2('../data/atmosfera.csv')
aviones <- read.csv2('../data/clima.csv')
clima <- read.csv2('../data/clima.csv')


```

2- ¿A qué tipo de estructura de datos corresponde cada uno de los objetos?

```{r}
class(paises)
class(atmosfera)
class(aviones)
class(clima)
```

3- ¿Cuántas variables y observaciones tiene cada uno de los objetos?

```{r}
#variables
ncol(paises)
ncol(atmosfera)
ncol(aviones)
ncol(clima)

#observaciones
nrow(paises)
nrow(atmosfera)
nrow(aviones)
nrow(clima)
```

4- ¿A qué tipo de datos corresponde cada una de las variables en cada objeto?

```{r}
str(paises)
str(atmosfera)
str(aviones)
str(clima)

```


5- Respecto al objeto "paises", utilizando indexación seleccione sólo las observaciones que corresponden al país de Chile. Guarde el resultado en el objeto "paises_chile".

```{r}
#forma 1
paises_chile <- paises[paises$pais == 'Chile',]

#forma 2
paises_chile2 <- subset(paises,pais == 'Chile')

#comprueba si son lo mismo

identical(paises_chile,paises_chile2)
```


6- Respecto al objeto "paises_chile", haga un gráfico de puntos y lineas en donde se pueda visualizar la variación de la esperanza de vida a través de los años. Los títulos de los ejes debe corresponder a "años" y "esperanza de vida".-

```{r}
plot(paises_chile$anio,paises_chile$esperanza_de_vida,type='b',
     xlab= 'Años',ylab = 'Esperanza de Vida')
```


7- ¿Cuál es la esperanza de vida en Chile al año 2007?
```{r}
paises_chile[paises_chile$anio == 2007,]$esperanza_de_vida
```


8- ¿Cómo es la esperanza de vida en Chile en comparación con Argentina para el año 2007?

```{r}
paises[paises$pais %in% c('Chile','Argentina') & paises$anio == 2007,c(1,4)]
```


9- Respecto al objeto "atmosfera", grafique los puntos de longitud vs latitud.

```{r}
plot(atmosfera$longitud,atmosfera$latitud)
```


10- Respecto al objeto "atmosfera", si es necesario transforme la variable "temperatura" a gardos celsius.

```{r}
atmosfera$temperatura <- atmosfera$temperatura -273.15
```


11- Respecto al objeto clima, calcule la temperatura promedio del mes de diciembre del año 2013 en grados celsius, para cada aeropuerto. ¿Qué aeropuerto de Nueva York tiene la mayor y cuál la menor temperatura?

```{r}
#temperatura a °Celcisu

clima$temperatura <- (clima$temperatura-32)*5/9
aggregate(clima['temperatura'],by = list(origen = clima$origen),mean,na.rm = TRUE)
```


12- Respecto al objeto clima, ¿en qué meses se dan temperatura menores a -7°C?

```{r}

unique(clima[clima$temperatura < -7,]$mes)
```


13- Haga un subconjunto de los datos de clima que considere a las variables "origen", "anio", "mes", "dia", "hora" y "temperatura". La temperatura debe estar en grados celsius. Seleccione las observaciones del mes de enero y febrero. Guarde el resultado en un archivo en formato ".csv" con nombre "clima_ene_feb.csv"

```{r}
#| eval: false
clima_selec <- clima[clima$mes %in% 1:2,c('origen','anio','mes','dia','hora','temperatura')]
write_csv2(clima_selec,'../data/clima_seleccion.csv')

```

