---
title: "Examen"
subtitle: "SIG Avanzado (IMSE1017)"
author: "Francisco Zambrano"
date: "2023/12/15"
lang: es
execute:
  warning: false
  message: false
  echo: true
knitr:
  opts_chunk:
    dev: "ragg_png"
    retina: 1
    dpi: 200
format: 
  html:
    toc: true
    number-sections: true
editor: source
---

# Datos

Los datos que utilizará para la evaluación son los siguientes:

  - Seis archivos `lai_2021-01-{dia}.tif`: Datos de indice de área foliar (LAI por la siglas en ingles) estimado en 6 días del mes de enero del año 2021.
  - `distritos_censales.gpkg`: distritos censales en la zona centro de Chile.
  
Los archivos los debe descargar desde el link [https://drive.google.com/drive/folders/1nNkvNfiUZY5TPZgZA0Fh-YdtaJhi30-E?usp=sharing](https://drive.google.com/drive/folders/1nNkvNfiUZY5TPZgZA0Fh-YdtaJhi30-E?usp=sharing)

# Ejercicios

1. (10pts) Cargue la capa correspondiente a los distritos censales y asignelo al objeto `dis_cens`.

```{r}
library(sf)
dis_cens <- read_sf('../../data/examen/distritos_censales.gpkg')
```
2. (30pts) Calcule los centroides para cada uno de los distritos censales. Haga un plot en donde se puedan visualizar los distritos censales y sus centroides.

```{r}
library(tmap)
centr <- st_centroid(dis_cens)

plot(dis_cens$geom)
plot(centr$geom,add=TRUE)
```
3. (30pts) Para cada uno de los centroides cree buffers de 2km. Haga un plot de la geometría de los buffers.

```{r}
buff <- st_buffer(centr,2000)
plot(buff$geom)
```

4. (30pts) De los buffer creados en la pregunta anterior, seleccione el buffer que tiene como nombre `Los Tricahues`. Asígnelo al objeto `buffer_los_tricahues`.

```{r}
buffer_los_tricahues <- buff[buff$nom_dis == "Los Tricahues",]
```

5. (20pts) Cargue los archivos correspondientes a los LAI de las seis fechas, en R en un sólo objeto. Cambie el nombre de cada capa (layer) por la fecha correspondiente. Haga un plot.

```{r}
library(terra)
files <- list.files('../../data/examen',pattern = 'tif$',full.names = TRUE)

lai <- rast(files)

names(lai) <- c('2021-01-03','2021-01-08','2021-01-13','2021-01-18','2021-01-23','2021-01-28')
plot(lai)
```

6. (20pts) Calcule el promedio de LAI para las seis fechas. Asigne el resultado a `lai_promedio`. No considere los valores no disponibles (NA) en el promedio. Haga un plot del resultado.

```{r}
lai_promedio <- mean(lai,na.rm = TRUE)
plot(lai_promedio)
```

7. (20pts) Transforme el sistema de referencia de coordenadas del objeto `lai_promedio` a coordenadas geográficas, datum WGS84. Asignelo al objeto `lai_promedio_geo`.

```{r}
lai_promedio_geo <- project(lai_promedio,"EPSG:4326")
```

8. (20pts) Utilice el buffer del distrito "Los Tricahues" de la pregunta 4, para cortar el `lai_promedio` ajustado a los límites del buffer de `Los Tricahues`.

```{r}
lai_promedio_af <- crop(lai_promedio_geo, buffer_los_tricahues)
lai_promedio_af <- mask(lai_promedio_af, buffer_los_tricahues)

plot(lai_promedio_af)
```

9. (30pts) Cree una mascara con los valores de `lai_promedio` de la pregunta anterior, en el que los pixeles con valores de LAI < 3 se hagan `NA`. Haga un plot del raster resultante. Ajuste el resultado de forma que se eliminen los valores NA que se encuentran en los bordes.

```{r}
lai9 <- lai_promedio_af

lai9[lai9 < 3] <- NA
lai9 <- trim(lai9)
plot(lai9)
```

10. (40pts) Cree un mapa dinámico utilizando `{tmap}` en el que se visualize el LAI promedio para el buffer del centroide en `Los Tricahues`, además de los bordes del distrito Los Tricahues.

```{r}

dis_lt <- dis_cens[dis_cens$nom_dis == "Los Tricahues",]

tmap_mode('view')
tm_shape(dis_lt) +
  tm_borders()+
  tm_shape(lai_promedio_af) +
  tm_raster(style ='cont', palette = viridis::inferno(20),title = 'LAI') 
```





