---
title: "Evaluación 1 talleres"
subtitle: "Uso Avanzado de SIG"
author: "Dr. Francisco Zambrano"
lang: "es"
execute:
  echo: true
  eval: true
format:
  html:
    number-sections: true
    number-depth: 3
    smooth-scroll: true
    code-fold: show
    toc: true
    html-math-method: katex
    self-contained: true
---

## Datos

En el campus virtual en la sección `evaluaciones/evaluacion 1 talleres`, se encuentran los siguientes set de datos:

- `metadata_estaciones_agrometAPI.csv`: archivo que contiene información de ubicación, nombre, insitución, etc; para 417 estaciones de la red [agromet](https://www.agromet.cl). 

- `archivos_csv_por_estacion.zip`: archivo comprimido que contiene 49 archivos en formato delimitado por comma (csv) con datos climáticos correspondientes a 49 estaciones en Chile.

## Ejercicios

Escriba un script en R que permita realizar lo siguiente:

1. (2pt) Cargue en R el archivo `metadata_estaciones_agrometAPI.csv` y asignelo al objeto `data_info`.

```{r}
data_info <- read.csv2('data/metadata_estaciones_agrometAPI.csv')
```

2. (2pt) Cuál es el nombre de las columnas de `data_info`

```{r}
names(data_info)
```

3. (2pt) Seleccione de `data_info` la estación que se le asigno en el campus virtual. Indique el nombre, comuna, región, latitud y longitud de la estación.

```{r}
id_estacion <- 50 #codigo estacion asignada

data_info[data_info$ema == id_estacion,c('nombre_ema','comuna','region','latitud','longitud')]

```


4. (2pt) Cargar en R el archivo '.csv' correspondiente a los datos climáticos y asignelo al objeto `data`. Debe elegir el archivo correspondiente al código de la estación de acuerdo a lo que se indica en el campus virtual `Evaluaciones/Evaluación 1 talleres`. Nota: Para los siguientes ejercicios debe seguir trabajando con estos datos.

```{r}

data <- read.csv2('data/archivos_csv_por_estacion/50.csv')
```


5. (2pt) Genere un resumen de la estructura de datos del objeto `data`, en el que se debe poder identificar la clase de objeto, la cantidad de variables y observaciones; y la clase de objeto de cada variable.

```{r}
str(data)
```


6. (2pt) Haga un resumen estadístico de todas las variables que contiene `data`.

```{r}
summary(data)
```


7. (3pt) Indique entre que rango de fechas se encuentran las observaciones del objeto `data`.

```{r}
range(data$fecha_hora)
```

8. (4pt) Cree un objeto `data_temp` en el que se guarde un subconjunto de el objeto `data` que contenga las variables de `fecha_hora`,`temp_promedio_aire`, `temp_minima`, `temp_maxima`.

```{r}
data_temp <- data[,c('fecha_hora','temp_promedio_aire','temp_minima','temp_maxima')]
```


9. (4pt) Cree un objeto `data_temp_enero` en el que se guarde un subconjunto del objeto `data_temp`, que debe contener todas las observaciones del mes de enero 2021.

```{r}
data_temp_enero <- data_temp[1:742,]
range(data_temp_enero$fecha_hora)
```

10. (2pt) Cuál es la temperatura promedio, máxima y mínima del mes de enero 2021.

```{r}
#temperatura promedio
mean(data_temp_enero$temp_promedio_aire,na.rm = TRUE)

#temeratura máxima
min(data_temp_enero$temp_minima,na.rm = TRUE)

#temperatura mínima
max(data_temp_enero$temp_maxima,na.rm = TRUE)
```

11. (5pt) Cree una matriz de correlación entre las variables de temperatura del objeto `data_temp`. No considere los valores NA en el cálculo.

```{r}
cor(data_temp[,2:4],use = 'complete.obs')
```





